---
title: "Getting Started com fluxoescolar"
author: "Vitor Pereira"
date: "`r Sys.Date()`"
output: rmarkdown::html_vignette
vignette: >
  %\VignetteIndexEntry{Getting Started com fluxoescolar}
  %\VignetteEngine{knitr::rmarkdown}
  %\VignetteEncoding{UTF-8}
---

```{r, include = FALSE}
knitr::opts_chunk$set(
  collapse = TRUE,
  comment = "#>",
  eval = FALSE
)
```

# Introdução

O pacote `fluxoescolar` calcula cinco indicadores de fluxo escolar
brasileiro --- abandono, evasão, promoção, repetência, não-progressão ---
a partir do painel longitudinal da PNAD Contínua.

# Pipeline completo

## 1. Baixar microdados

```{r baixar}
library(fluxoescolar)

# Cerca de 11 GB para 2012-2024. Reserve algumas horas.
log <- baixar_pnadc(
    dir_destino = "~/dados/pnadc",
    anos = 2012:2024
)

table(log$status)
```

## 2. Parsear

```{r parsear}
parsear_pnadc(
    dir_zips = "~/dados/pnadc",
    dir_destino = "~/dados/pnadc_parsed",
    formato = "rds"
)
```

## 3. Harmonizar e empilhar

```{r harmonizar}
library(data.table)

files <- list.files("~/dados/pnadc_parsed", pattern = "\\.rds$", full.names = TRUE)
df_all <- rbindlist(lapply(files, function(f) {
    harmonizar_pnadc(readRDS(f))
}))

dim(df_all)
```

## 4. Construir painel longitudinal

```{r painel}
painel <- construir_painel(df_all,
                           min_visitas = 2,
                           sexo_tol = 0.8,
                           idade_tol = 0.8)
table(painel$link_ok)
```

## 5. Calcular indicadores

```{r calc_inter}
# Entre-anos: promoção, repetência, evasão, não-progressão
indicadores_inter <- calcular_indicadores(
    painel,
    tipo = "inter",
    desagregacao = c("ano_t", "macroetapa"),
    periodo = c(2012, 2024)
)
print(indicadores_inter)
```

```{r calc_intra}
# Intra-ano: abandono
indicadores_intra <- calcular_indicadores(
    painel,
    tipo = "intra",
    desagregacao = c("ano_cal", "macroetapa"),
    periodo = c(2012, 2024)
)
print(indicadores_intra)
```

## 6. Heterogeneidade socioeconômica

```{r heterog}
# Por quintil de renda (EM, 2018-2023)
indicadores_renda <- calcular_indicadores(
    painel,
    tipo = "inter",
    desagregacao = c("macroetapa", "quintil_renda"),
    periodo = c(2018, 2023)
)
print(indicadores_renda[macroetapa == 3])  # EM
```

## 7. Visualizar

```{r figuras}
fig1 <- figura_serie_temporal(indicadores_inter)
ggplot2::ggsave("F1_serie.pdf", fig1, width = 10, height = 7)

fig2 <- figura_heterogeneidade(
    indicadores_renda,
    indicador = "flag_promocao",
    subgrupo = "quintil_renda",
    macroetapa = 3
)
ggplot2::ggsave("F2_gradiente.pdf", fig2, width = 7, height = 5)
```

## 8. Comparação com INEP (opcional)

```{r inep}
# Carregar tabelas oficiais INEP (taxa_transicao)
# Disponíveis em https://www.gov.br/inep/.../taxas-de-transicao
dados_inep <- fread("inep_taxas_transicao_2007_2022.csv")

comparacao <- decompor_inep(
    resultados_pnadc = indicadores_inter,
    dados_inep = dados_inep
)
print(comparacao)
```

# Definições operacionais detalhadas

Ver o working paper associado para definições completas:

> Pereira, V. A. (2026). Indicadores de fluxo escolar via painel longitudinal da PNAD Contínua. Working paper UFRJ-IE.

# Notas sobre o painel

- O painel da PNADC tem 5 visitas por domicílio, uma por trimestre.
- O atrito é cerca de 15-20% no horizonte de 5 trimestres.
- A linkagem usa sexo + idade como validação (tolerância 1 ano).
- Indivíduos com elo quebrado são marcados `link_ok = 0`.
